臺灣高等法院花蓮分院民事判決　　　　 110年度上易字第39號
上　訴　人　劉乙蓁　
　　　　　　劉灃瑜　
共　　　同
訴訟代理人　黃子寧律師
被 上訴 人　蕭宥涓即蕭彬燕
上列當事人間請求塗銷抵押權登記等事件，上訴人對於中華民國
110年9月30日臺灣花蓮地方法院109年度訴字第246號第一審判決
提起上訴，本院於110年12月22日言詞辯論終結，判決如下：
    主      文
原判決關於駁回上訴人後開第二項、第三項之訴部分，暨訴訟費
用（除確定部分外）之裁判均廢棄。
確認被上訴人就上訴人劉乙蓁所有坐落花蓮縣○○鄉○○段0000
地號土地，經花蓮縣玉里地政事務所以104年玉地普字第000000
號，於民國104年11月20日所設定登記之擔保債權總金額新臺幣
肆佰叁拾貳萬元之最高限額抵押權所擔保之債權壹佰萬元部分，
對上訴人劉灃瑜亦不存在。
被上訴人應塗銷上開抵押權設定登記。
第一審（除確定部分外）、第二審訴訟費用由被上訴人負擔。 
    事實及理由
壹、程序事項：
一、按確認法律關係之訴，非原告有即受確認判決之法律上利益
    者，不得提起之，民事訴訟法第247條第1項前段定有明文。
    又所謂即受確認判決之法律上利益，係指法律關係之存否不
    明確，原告主觀上認其在法律上之地位有不安之狀態存在，
    且此種不安之狀態，能以確認判決將之除去者而言（最高法
    院52年台上字第1240號裁判意旨參照）。查上訴人主張被上
    訴人就上訴人劉乙蓁所有坐落花蓮縣○○鄉○○段0000地號
    土地（下稱系爭土地）於民國104年11月20日經花蓮縣○里
    地○○○○○○地○○○000000號設定債權總金額新臺幣（
    下同）432萬元之最高限額抵押權所擔保被上訴人對上訴人
    劉灃瑜之債權不存在等情，為被上訴人所否認，則上訴人提
    起本訴請求確認系爭抵押權所擔保之債權不存在，自有受確
    認判決之法律上利益，合先說明。
二、被上訴人經合法通知，未於言詞辯論期日到場，核無民事訴
    訟法第386條所列各款情事，爰依上訴人之聲請，而為一造辯
    論判決。
貳、實體事項：
一、上訴人於原審起訴主張及本院補充陳述意旨略以：
  ㈠上訴人劉灃瑜於99年間為經營○○業務，靠行在被上訴人所
    經營之○○○○○○○（下稱○○○○），於101年間以○
    ○○○之名義向日盛國際租賃股份有限公司（下稱日盛公司
    ）貸款，並以其當時所有之系爭土地設定最高限額抵押權（
    下稱原抵押權）作為擔保，擔保金額為4,320,000元，劉灃
    瑜嗣後陸續向日盛公司借款（下稱系爭貸款），最後一筆為
    1,807,200元（已包含利息），約定每期清償150,600元，總
    共12期，並預先開立支票，而上訴人劉灃瑜業已兌現三期支
    票共451,800元，然於104年9月30日因一時週轉不靈而跳票
    ，被上訴人遂將上訴人劉灃瑜所有之車頭及車尾分別出賣予
    第三人，各獲得價金1,235,000元及580,000元（共計1,815,
    000元），以此清償與日盛公司之剩餘貸款，日盛公司則在
    未經上訴人劉灃瑜同意下於104年11月20日以花蓮縣○○地
    ○○○○○○○號104年玉地普字第0OOOOO號將原抵押權移
    轉設定登記予被上訴人（下稱系爭抵押權），而系爭土地於
    108年3月以買賣為原因辦妥所有權移轉登記予上訴人劉乙蓁
    。被上訴人前向原法院聲請裁定拍賣抵押物（原法院109年
    度司拍字第24號），主張對上訴人劉灃瑜共有2,868,536元
    之債權，包含向日盛公司清償之1,807,200元，以及上訴人
    劉灃瑜另外因靠行所生之1,061,336元債務，惟系爭抵押權
    所擔保之債權範圍應僅限於上訴人劉灃瑜積欠日盛公司之貸
    款並由被上訴人實際清償的部分，並不包含被上訴人與上訴
    人劉灃瑜間其他債務，而被上訴人代為清償之貸款（並非1,
    807,200元，因上訴人劉灃瑜業已償還451,800元）扣除出賣
    車頭及車尾之價金，劉灃瑜對其應無積欠債務，故系爭抵押
    權所擔保之債權已不存在，上訴人自得提起確認之訴，爰依
    民法第767條第1項中段請求塗銷系爭抵押權登記。
  ㈡被上訴人辯稱因債權讓與而取得系爭抵押權，惟原抵押權移
    轉時未經上訴人劉灃瑜同意，且最高限額抵押權於確定前，
    縱所擔保之債權有第三人為債務人清償債務而讓與之情況，
    最高限額抵押權亦不會隨同移轉，依民法第881條之8、第88
    1條之6，被上訴人登記為抵押權人並不合法，自應塗銷；又
    依被上訴人所提出之分期付款買賣合約書、動產抵押契約書
    上所載債務人均為○○○○，上訴人劉灃瑜及被上訴人僅為
    連帶保證人，而原抵押權之債務人欄記載劉灃瑜，故原抵押
    權所擔保者係保證人責任，被上訴人抗辯其為貸款契約之保
    證人及向日盛公司清償，則其受讓者為債權人日盛公司對於
    主債務人○○○○之債權，而上訴人劉灃瑜僅係保證人，在
    被上訴人向日盛公司清償債務後，上訴人劉灃瑜之保證責任
    已不存在，日盛公司對其之債權已消滅，故系爭抵押權所擔
    保之債權亦隨之消滅，亦應塗銷。
  ㈢此外，被上訴人歷次陳述就對日盛公司所清償之金額及上訴
    人劉灃瑜積欠○○○○之款項，前後嚴重歧異，殊難採憑：
  1.被上訴人於聲請拍賣抵押物時，主張向日盛公司清償之積欠
    款項為1,807,200元，於本件答辯狀則改稱為1,355,400元，
    惟依其所提出之總帳紀錄為1,000,000元，故被上訴人陳述
    之清償數額前後矛盾，殊難採信。
  2.又被上訴人雖主張上訴人劉灃瑜另有積欠○○○○借款及代
    墊費用，惟被上訴人於聲請拍賣抵押物時主張數額為1,061,
    336元，而在本件答辯狀則改稱為1,021,579元，其所提出之
    存證信函復記載為1,233,711元，通訊軟體對話紀錄則為1,2
    48,775元，是被上訴人本身之陳述前後嚴重歧異，已非無疑
    。
  ㈣依日盛公司110年5月5日租債字第1100100288號函所示，債
    務人○○○○（連帶保證人為劉灃瑜、蕭彬燕）向其辦理車
    輛動產（牌照號碼OOOOO、OOOOOO）抵押分期付款買賣業務
    ，買賣價金為1,807,200元，以上訴人劉灃瑜所開立支票給
    付301,200元及匯款156,000元後，雙方達成協議再給付100
    萬元即全案清償，之後亦由蕭彬燕○○○○企業帳戶於104
    年11月5日匯入100萬元。又依上訴人劉灃瑜與○○○○締結
    之汽車運業接受個別經營者（寄行）委託服務契約書（下稱
    系爭靠行合約書）第2條規定：「乙方（劉灃瑜）取得前開
    車輛之所有權，或占有使用權，如係經由甲方（○○○○）
    之貸款、擔保、或其他債務關係者，前開車輛為當然抵押物
    。乙方如未依約按期清償時，乙方同意逕由甲方取回抵押物
    處分取償之。」可見被上訴人依寄行契約之規定，在上訴人
    劉灃瑜無法依約給付日盛公司貸款時，將車牌號碼000-00號
    營業貨運曳引車出賣予第三人，獲得買賣價金1,235,000元
    ，以此價金向日盛公司代為清償，而被上訴人就上開事實業
    已自承。是以，既然被上訴人是以出賣劉灃瑜所有車輛之價
    金向日盛公司為清償，劉灃瑜則未積欠被上訴人清償貸款之
    債務，系爭抵押權所擔保之債權亦不存在。
  ㈤又被上訴人於原審自承將上訴人劉灃瑜所有之車牌號碼000-
    00號營業貨運曳引車出賣予第三人後，用所得之買賣價金向
    日盛公司清償1,000,000元貸款，僅抗辯因該車輛另有紅單
    與稅款尚未支付，出賣車輛所得1,235,000元不足清償全部
    費用等語。惟查，依被上訴人所提出上開車輛相關之違規罰
    款及燃料使用費之證明，罰款紀錄總額為121,900元，燃料
    使用費分別為9,000元、9,000元、9,000元及4,900元，總計
    144,800元，姑不論該罰款及稅款是否確由被上訴人代為繳
    納，被上訴人出賣上開車輛所得價金1,235,000元完全足以
    向日盛公司清償1,000,000元貸款及繳納罰款與稅金144,800
    元，並無被上訴人所稱出賣上開車輛不足抵償該車之貸款及
    相關費用等情事，是上訴人劉灃瑜與被上訴人間確無債權債
    務關係存在，系爭抵押權自應塗銷。至被上訴人抗辯上訴人
    劉灃瑜另有向○○○○借款等債務未清償乙節，縱認上訴人
    劉灃瑜與○○○○間另有債權債務關係存在（上訴人仍否認
    之），亦與日盛公司轉讓予被上訴人之貸款債權無關。再者
    ，被上訴人所提出帳目為其單方紀錄之文件，其上並無上訴
    人劉灃瑜蓋章捺印，且被上訴人歷次提出之結算金額均有出
    入，真實性已非無疑，況○○○○業於107年12月6日轉賣予
    他人，自不得再以此債權向上訴人劉灃瑜為主張。
  ㈥並聲明：
  1.原判決不利於上訴人之部分廢棄。
  2.確認被上訴人就上訴人劉乙蓁所有之系爭土地，於民國104年
    11月20日經花蓮縣○○地○○○○○○地○○○000000號登
    記，擔保債權總金額432萬元之最高限額抵押權所擔保被上訴
    人對上訴人劉灃瑜之債權不存在。
  3.被上訴人應將上訴人劉乙蓁所有之系爭土地（權利範圍全部
    ），於民國104年11月20日經花蓮縣○○地○○○○○○地○
    ○○000000號登記、權利人為蕭彬燕即蕭宥涓、債權額比例
    全部、擔保債權總金額最高限額432萬元、設定權利範圍全部
    之抵押權登記予以塗銷。
  4.第一審廢棄部分及第二審訴訟費用均由被上訴人負擔。
二、被上訴人於原審辯以：
  ㈠上訴人劉灃瑜自99年11月15日購買系爭OOOOOO○○靠行於伊
    ○○張基億所有之○○○○經營○○業，自99年至104年營
    運期間前後共向訴外人華開租賃股份有限公司（下稱華開公
    司）及日盛公司辦理車輛貸款，前兩次貸款皆由○○○○及
    其負責人擔任保證人，而第三次貸款因上訴人劉灃瑜票信不
    良，故增加伊擔任保證人。上訴人劉灃瑜經營過程因資金不
    足，前後多次向○○○○借貸，且車輛營運所需各項營業支
    出亦大多由○○○○代墊，期間為清償積欠○○○○之債務
    ，前後共向○○○○辦理兩次分期付款，但兩次皆未能如期
    償還，因此直至104年11月上訴人劉灃瑜結束所有營業時，
    仍積欠○○○○1,021,579元。○○○○亦於104年10月30日
    寄發存證信函請求上訴人劉灃瑜清償債務，但上訴人劉灃瑜
    卻置之不理，當時伊考量到上訴人劉灃瑜因家庭因素暫無收
    入來源，故未向上訴人劉灃瑜積極追討，自104年11月至109
    年3月26日向法院聲請拍賣抵押物強制執行期間，伊仍多次
    嘗試聯繫上訴人劉灃瑜，但均無法順利聯繫上訴人劉灃瑜，
    直至107年1月上訴人劉灃瑜胞妹即訴外人劉美蓮自行向伊聯
    繫，代上訴人劉灃瑜洽談分期攤還一事，然同年5月又再度
    銷聲匿跡。108年1月劉美蓮又再度詢問土地拍賣及債權問題
    後，隨即無聲無息。
  ㈡上訴人劉灃瑜104年9月跳票無法如期支付日盛公司分期貸款
    ，而日盛公司於同年10月8日寄發存證信函通知上訴人劉灃
    瑜應於期限內清償一事，但上訴人劉灃瑜無法償還，因而日
    盛公司轉向保證人即○○○○及伊要求清償債務，經協商後
    ○○○○依據靠行合約書第2條及第10條規定取回上訴人劉
    灃瑜之車輛，並依照日盛公司存證信函上所載，於伊清償日
    盛公司債務後，將原抵押權讓與伊，日盛公司並於同月27日
    寄發存證信函告知上訴人劉灃瑜。上訴人劉灃瑜提出原證二
    所附買賣合約書並非其於日盛公司當初所設定之板尾，故此
    筆買賣價金580,000元，○○○○依據靠行合約書第10條規
    定償還積欠○○○○之債務，而非如上訴人劉灃瑜所說清償
    日盛公司，但此筆價金亦非清償○○○○之債務，因上訴人
    劉灃瑜於104年1月購入板尾即系爭OOOOO車尾時向賣方鈺銘
    貨運辦理分期，且於第七期分期款時開始發生跳票一事，雖
    於104年9月11日償還50,000元，但仍積欠鈺銘貨運593,500
    元，故該板尾出售得價金580,000元在伊與鈺銘貨運協商後
    以572,000元代為清償上訴人劉灃瑜該筆債務，尾款8,000元
    撥入○○○○帳款中。上訴人劉灃瑜向日盛公司貸款分期金
    額總計1,807,200元，陸續支付3張支票繳付451,800元，尚
    積欠日盛公司1,355,400元，而系爭OOOOOO汽車出售金額為1
    ,235,000元，故亦無清償一事。賣車價金雖然有1,235,000
    元，但上訴人劉灃瑜尚積欠罰單、稅款需繳清才能過戶，故
    而以1,000,000元向日盛清償等語。
  ㈢並聲明：上訴人之訴駁回；如受不利判決，願供擔保請准宣
    告免為假執行。
三、本院之判斷： 
  ㈠按最高限額抵押權所擔保之原債權，因擔保債權之範圍變更
    或因其他事由，致原債權不繼續發生者而確定，民法第881
    條之12第2款定有明文。依他項權利證明書之記載，原抵押
    權擔保債權之確定日期雖為110年6月17日（原審卷第207頁
    ），晚於原抵押權讓與被上訴人並設定登記系爭抵押權之時
    間即104年11月20日，惟原抵押權人日盛公司早於104年10月
    8日即發函通知上訴人劉灃瑜因未按時還款已喪失期限利益
    ，要求提前結清所有未到期之款項，限於同年月13日前清償
    全部債務，逾期將由連帶保證人代償並讓與債權及抵押權利
    等語，此有該公司存證信函及110年5月5日租債字第1100100
    288號函（下稱系爭函文）可參（原審卷第139、225頁），
    應認日盛公司已無再與系爭抵押權擔保之債務人即上訴人劉
    灃瑜或系爭貸款名義借款人○○○○發生交易關係而取得債
    權之可能，故系爭抵押權擔保之原債權即歸於確定。準此，
    系爭抵押權擔保者由不特定債權變為特定債權，系爭抵押權
    因而確定，抵押權之從屬性回復，性質與普通抵押權同，故
    民法物權編關於普通抵押權從屬性之規定均應予適用。
  ㈡查從事汽車運輸業應依法辦理公司或商業登記，並報請該管
    公路主管機關核准發給汽車運輸業營業執照及公路汽車客運
    業之營運路線許可證後，方得開始營業或通車營運，而個別
    經營者欲從事汽車運輸業務時，則需委託具備汽車運輸業營
    業執照之汽車運輸業辦理車輛牌照之請領（公路法第39條、
    第55條規定參照）。換言之，靠行車輛因法令限制之關係，
    該車輛必須登記為靠行公司所有，而無法登記至實際所有權
    人名下，則自車輛監理單位登記內容當無法窺知靠行車輛之
    實際所有權人為何人，因之，實務上於以靠行車輛為擔保辦
    理貸款時，因車輛登記名義人為靠行公司，故往往以靠行公
    司為借款名義人而與貸與人成立消費借貸契約，並由靠行車
    輛實際所有權人負清償之責。本件上訴人劉灃瑜即自陳其靠
    行於○○○○，並陸續向日盛公司借款，最後一筆為1,807,
    200元，約定每期清償150,600元，總共12期，並預先開立支
    票（原審卷第14至15頁），核與日盛公司表示繳款方式由上
    訴人劉灃瑜開立12張支票供該公司按期提示兌現，每張面額
    150,600元等語相符（原審卷第225頁），參以上訴人劉灃瑜
    與○○○○簽訂之系爭靠行合約書第1條第5款規定：「茲為
    乙方（即劉灃瑜）…牌照號碼OOOOOO號曳引貨車壹輛，自行
    個別經營汽車貨運業務，並委託甲方（即○○○○）代辦依
    公路法第55條所列之事務：㈤購車貸款申請及動產擔保之登
    記」、第2條規定：「乙方（劉灃瑜）取得前開車輛之所有
    權，或占有使用權，如係經由甲方（○○○○）之貸款、擔
    保或其他債務關係者，前開車輛為當然抵押物。乙方如未依
    約按期清償時，乙方同意逕由甲方取回抵押物處分取償之。
    （原審卷第65頁）」應認上訴人劉灃瑜就系爭貸款方為應負
    終局清償責任之人，當無疑義。
  ㈢按保證人向債權人為清償後，於其清償之限度內，除有害於
    債權人之利益者外，承受債權人對於主債務人之債權；次按
    連帶債務人相互間，除法律另有規定或契約另有訂定外，應
    平均分擔義務。但因債務人中之一人應單獨負責之事由所致
    之損害及支付之費用，由該債務人負擔；連帶債務人中之一
    人，因清償、代物清償、提存、抵銷或混同，致他債務人同
    免責任者，得向他債務人請求償還各自分擔之部分，並自免
    責時起之利息。前項情形，求償權人於求償範圍內，承受債
    權人之權利。但不得有害於債權人之利益；讓與債權時，該
    債權之擔保及其他從屬之權利，隨同移轉於受讓人。但與讓
    與人有不可分離之關係者，不在此限，民法第749、280、28
    1條、第295條第1項分別定有明文。再按債權為設有抵押權
    者，則雖依民法第281條第2項，並參照同法第344條但書之
    規定，在其得向他債務人求償其各自分擔之部分及自免責時
    起之利息範圍內承受債權人之權利，可認原抵押權關於此部
    範圍內，仍有其存在，然其抵押權所及之範圍，自亦僅以此
    為限，而非仍然存在於原來全部債權之上（最高法院51年台
    上字第2370號原判例要旨參照）。
  ㈣查上訴人劉灃瑜、被上訴人及訴外人○○○○為系爭貸款之
    連帶債務人，有日盛公司動產抵押契約書、存證信函及系爭
    函文等件為證（原審卷第83、141、225頁），且為兩造所不
    爭執，堪信為真實；又依系爭函文所載，因上訴人劉灃瑜之
    票信遭列為拒絕往來戶，該公司要求申戶等人須提前清償所
    有未到期之款項，最終雙方以100萬元達成協議，款項由被
    上訴人於104年11月5日匯入，全案清償（原審卷第225頁）
    ，核與被上訴人所提○○○○總帳相符（原審卷第111頁）
    ，固堪信為真實；惟系爭抵押權所擔保之債權範圍既僅限於
    上訴人劉灃瑜積欠日盛公司之特定貸款並由被上訴人實際清
    償部分，已如前述，並不包含被上訴人與上訴人劉灃瑜間之
    其他債務，而被上訴人代為清償之貸款（並非1,807,200元
    ，因上訴人劉灃瑜業已償還451,800元）扣除出賣車頭（1,2
    35,000元）及車尾之價金，早已超過前欠，劉灃瑜對被上訴
    人應無積欠任何債務；縱使依被上訴人所提出上開車輛相關
    之違規罰款及燃料使用費之證明，罰款紀錄總額為121,900
    元，燃料使用費分別為9,000元、9,000元、9,000元及4,900
    元，總計亦僅144,800元，暫且不論該罰款及稅款是否確由
    被上訴人代為繳納，被上訴人出賣上開車輛所得價金1,235,
    000元顯足以向日盛公司清償1,000,000元貸款及繳納罰款與
    稅金144,800元，並無被上訴人所稱出賣上開車輛不足抵償
    該車之貸款及相關費用等情事，是上訴人劉灃瑜與被上訴人
    間確無債權債務關係存在，上訴人提起本件確認抵押債權不
    存在之訴，應有理由。
  ㈤再者，依被上訴人所提出之分期付款買賣合約書、動產抵押
    契約書上所載債務人均為○○○○，上訴人劉灃瑜及被上訴
    人僅為連帶保證人，而原抵押權之債務人欄記載劉灃瑜，故
    原抵押權所擔保者係保證人責任，被上訴人抗辯其為貸款契
    約之保證人及向日盛公司清償，則其受讓者為債權人日盛公
    司對於主債務人○○○○之債權，而上訴人劉灃瑜僅係保證
    人，在被上訴人向日盛公司清償債務後，上訴人劉灃瑜之保
    證責任已不存在，日盛公司對其之債權已消滅，故系爭抵押
    權所擔保之債權亦隨之消滅。按抵押權為擔保物權，具有從
    屬性，倘無所擔保之債權存在，抵押權即無由成立，自應許
    抵押人請求塗銷該抵押權之設定登記（最高法院84年度台上
    字第167號判決意旨可參）；又按抵押權為不動產物權，抵
    押權人僅能依設定登記內容行使權利；再所有人對於無權占
    有或侵奪其所有物者，得請求返還之，對於妨害其所有權者
    ，得請求除去之，有妨害其所有權之虞者，得請求防止之，
    民法第767條亦有明文。查系爭抵押權所擔保之車貸債務既
    已全數清償，業如前述，揆諸上開判決意旨，系爭抵押權所
    擔保之債權即不存在，是系爭抵押權之設定登記即有妨害上
    訴人劉乙蓁就土地所有權之行使，上訴人劉乙蓁自可依物上
    妨害除去請求權，請求登記權利人塗銷系爭抵押權登記。
四、綜上所述，上訴人於原審所提起之確認之訴及請求塗銷登記
    ，即非無據，為全部有理由，應予准許。原審以系爭抵押權
    尚有100萬元之擔保債權存在，上訴人請求確認超過上開金
    額範圍不存在部分，為有理由，並認上訴人請求被上訴人塗
    銷系爭抵押權擔保債權額超過100萬元之設定登記部分，為
    有理由（上開部分因被上訴人未上訴而告確定），進而駁回
    上訴人之其餘請求，不無違誤，上訴人上訴求為勝訴判決，
    為有理由，應由本院將不利於上訴人部分廢棄，改判如本判
    決主文第2、3項所示，以求周全。
五、本件事證已臻明確，兩造其餘攻擊、防禦方法，經逐一審酌
    後，本院認與判決之結果不生影響，不再一一論述，併予敘
    明。
據上論結，本件上訴為有理由，依民事訴訟法第463條、第385條
第1項前段、第450條、第78條，判決如主文。
中    華    民    國   111    年    1    月    12    日
                  民事庭審判長法  官  張宏節 
                              法  官  林恒祺 
                              法  官  張健河
以上正本係照原本作成。
本件不得上訴。
中    華    民    國   111    年    1     月    17    日
                              書記官  郭怡君